臺灣高雄地方法院民事判決　　　　　　98年度重家訴字第10號
原　　　告　詹健祥
訴訟代理人　張榮作律師
原　　　告　詹趙罔
　　　　　　詹見順
　　　　　　王詹英
兼上三人共同
訴訟代理人　詹健興
被　　　告　詹健平
　　　　　　詹菊
　　　　　　陳詹春
　　　　　　趙詹秀
　　　　　　詹美
共　　　同
訴訟代理人　王國論律師
上列當事人間請求分割遺產事件，本院於民國100 年2 月15日言
詞辯論終結，判決如下：
    主  文
被繼承人詹沛所遺如附表一所示之不動產，由兩造依如附表三所
示之應繼分比例分割為分別共有。
被繼承人詹沛所遺如附表二所示之金錢，由兩造依如附表三所示
之應繼分比例分配。
訴訟費用由兩造依如附表三所示之應繼分比例負擔。
    事實及理由
一、本件原告詹趙罔、詹見順、詹健興、王詹英未於最後言詞辯
    論期日到場，核無民事訴訟法第386 條各款所列情形，爰依
    被告之聲請，由其一造辯論而為判決。
二、本件原告起訴主張：
  (一)被繼承人詹沛於民國98年1 月26日死亡，遺有如附表一所示
    之土地及未辦保存登記建物、高雄縣路竹鄉（縣市合併後改
    制為高雄市路竹區）農會存款新臺幣（下同）35,8 05 元、
    路竹郵局2,46 3,247元之遺產。原告詹趙罔為被繼承人之配
    偶，原告詹見順、詹健祥、詹健興、王詹英、被告詹健平、
    詹菊、陳詹春、趙詹秀、詹美等9 人則為被繼承人之子女，
    ，故兩造為被繼承人之合法繼承人，每人之應繼分各為10分
    之1 。本件並無禁止遺產分割之約定，惟兩造迄今仍無法協
    議分割，爰依民法第1164條之規定請求准予分割。
  (二)按「關於遺產管理、分割及執行遺囑之費用，由遺產中支付
    之。」民法第1150條定有明文。而所謂遺產管理之費用，係
    指遺產保存上所必要不可欠缺之一切費用，是辦理不動產所
    有權移轉之規費及相關稅金，皆應屬之；次依遺產稅法第17
    條第1 項第9 款規定，被繼承人之喪葬費由繼承財產扣除；
    另財政部臺灣省南區國稅局遺產稅免稅證明書上所載現金85
    ,000元，是被繼承人生前即贈與其配偶即原告詹趙罔，不應
    列入遺產分配；而高雄市路竹區農會存款35,805元、路竹郵
    局2,463,247 元，合計2,499,052 元，扣除喪葬費等支出1,
    254,988 元（塔位及管理費280,000 元、喪葬費用456,
    500 元、手尾錢200,000 元、雜支費67,400元、土地
    登記代書費45,000元、本件遺產分割訴訟費用190,288 元
    97年度、98年度房屋地價稅9,800 元、周年祭典6,000
    元），僅餘1,244,064 元。
  (三)並聲明：兩造就被繼承人詹沛所遺如附表一所示之土地及建
    物，均按兩造各10分之1 之應繼分比例分配之，另現金1,24
    4 ,064元由原告詹趙罔取得。
三、被告則辯以：
  (一)坐落高雄縣路竹鄉（縣市合併後改制為高雄市路竹區○○○
    段1669、1861、1719號地號等3 筆土地，於95年6 月30日之
    前，原均係登記於被繼承人詹沛名下，係因為男房中之原告
    詹健祥與詹健興提議分產，依公平原則，被繼承人詹沛主張
    女兒之房份不計，此3 筆土地依男房4 人各取得4 分之1 ，
    而因現亦為原告之一之詹見順信用不佳，被繼承人不放心，
    原擬其房份信託登記予被告詹健平名下，因此種登記之方式
    ，彼此仍不放心，故此2 房方暫作罷未移轉登記，僅由原告
    詹健祥、詹健興先於95年6 月30日各取得並登記上揭3 筆土
    地4 分之1 之所有權，是本件此部分，於分割遺產之際，如
    尊重被繼承人之意思，上揭3 筆土地理應由原告詹見順與被
    告詹健平先取得其餘各1/4 。退一步言，如係僅遵守形式之
    平等，則原告詹健祥與詹健興先已不當取得之上揭3 筆土地
    各1/4 土地之所有權，亦應先予歸扣，而由全部繼承人，包
    括女房暨母親，均齊一均分，庶符公允。
  (二)原告主張自遺產中扣除雜支費67,400元、土地登記代書費45
    ,000元、本件遺產分割訴訟費用190,288 元，或為無單據，
    或為尚未確定支出之費用，主張扣除不合。至被繼承人詹沛
    於98年1 月26日過逝，其於98年1 月22日實已意識不佳，原
    告詹趙罔竟自詹沛之路竹郵局帳戶匯出85萬元，存入自己在
    高雄市路竹區農會之帳戶，此應非贈與之意，而應歸入詹沛
    「死亡時」之存款。另原告詹趙罔於被繼承人死亡後之98年
    2 月2 日，又自上開帳戶匯款200 萬元入自己帳戶，此筆金
    額亦應為詹沛「死亡時」之存款。而以原告詹趙罔於路竹區
    農會帳戶內之金額檢視，其中原告詹健祥於98年2 月20日匯
    入之270,100 元，與98年2 月24日勞健保( 農保) 給付額15
    3,000 元，亦應為詹沛遺產之一部分。
  (三)並聲明：原告之訴駁回。
四、關於本件應分割之遺產範圍，茲析述如下：
  (一)兩造就如附表一所示編號1 至4 號、8 號等5 筆土地、如附
    表一所示編號9 、10號2 棟房屋及如附表二所示編號1 之存
    款449 元（見本院卷(二)第8 頁）、編號2 號之存款272 元（
    見本院卷(二)第44頁）等項財產應列入分割遺產範圍，並無爭
    執，且有土地登記謄本、房屋稅籍證明書、路竹郵局存簿儲
    金詹沛帳戶之歷史交易清單、路竹鄉農會交易明細表等件附
    卷可證，堪予認定。
  (二)關於被繼承人所遺存款部分：
    1.原告詹健祥於被繼承人詹沛死亡後，曾領取被繼承人詹沛
      名下帳戶內之存款共2,513,120 元：98年3 月27日自路
      竹鄉農會帳戶領取10,000元98年4 月24日自路竹鄉農會
      帳戶領取現金30,000元98年2 月2 日自路竹郵局帳戶提
      款現金454,000 元98年2 月3 日自路竹郵局帳戶電匯2,
      000,000 元至原告詹趙罔之農會帳戶內98年2 月23日自
      路竹郵局提領19120 元等情，為原告詹健祥自認在卷（見
      本院卷(二)第105 頁至106 頁），則上開款項應屬被繼承人
      詹沛之遺產，應列入遺產分割之範圍至明。是上開2,00
      0,000 元既於被繼承人死後，未經全體繼承人之同意而匯
      至原告詹趙罔之農會帳戶內，自應列入遺產分割。另原告
      詹健祥復未經全體繼承人之同意，即將上開屬於
      被繼承人詹沛遺產之款項領出，其雖稱交由其母親原告詹
      趙罔使用，惟其既擅自提領、處分詹沛之遺產，上開款項
      合計513,120 元，自應由原告詹健祥負返還於被繼承人詹
      沛之遺產之責任。
    2.又原告詹趙罔曾於被繼承人詹沛死亡前4 日，自詹沛之路
      竹郵局帳戶匯出85萬元，存入自己在高雄市路竹區農會之
      帳戶，為兩造所不爭執。原告詹趙罔固辯稱該筆款項係詹
      沛贈與云云，惟為被告所否認，而原告詹趙罔並未舉證以
      實其說，是故上開款項係屬詹沛之遺產甚明，亦應由原告
      詹趙罔負返還於被繼承人詹沛之遺產之責任。
    3.至被告主張以原告詹趙罔於路竹區農會帳戶內之金額檢視
      ，其中原告詹健祥於98年2 月20日匯入之270,100 元，與
      98年2 月24日勞健保( 農保) 給付額153,000 元，亦應為
      詹沛遺產之一部分云云，惟上開款項何以為被繼承人之遺
      產?未據被告舉證以明，被告此部分主張，委無足憑。
  (三)按繼承人中有在繼承開始前因結婚、分居或營業，已從被繼
    承人受有財產之贈與者，應將贈與價額加入繼承開始時被繼
    承人所有之財產中，為應繼遺產；又當事人主張有利於己之
    事實者，就其事實有舉證之責任，民法第1173條第1 項前段
    、民事訴訟法第277 條分別定有明文。查本件被告主張原告
    詹健祥、詹健興名下坐落高雄市路○區○○段1669地號、同
    段1861地號、同段1719地號等3 筆土地各應有部分1/4 ，均
    係自被繼承人所贈與，應依民法第1173條第2 項規定，應將
    該贈與價額加入繼承開始時被繼承人所有之財產中，為應繼
    遺產云云，惟原告詹健祥、詹健興均否認係因結婚、分居或
    營業而受贈與，揆諸上開規定，被告應就其此部分之主張負
    舉證責任，惟被告並無法為任何舉證，故其等此部分之主張
    並不可採。
  (四)至被告詹健平另主張被繼承人詹沛生前以口頭方式贈與如附
    表一所示編號5 至7 號等3 筆地號土地之應有部分1/4 予伊
    ，故應將上開土地分歸伊所有云云。惟假使兩造之被繼承人
    與被告詹健平間確有上開不動產贈與契約，被告詹健平即應
    另訴請求其餘繼承人履行上開贈與物之移轉登記，但尚無法
    於本件分割遺產訴訟中，基於贈與之法律關係，遽以主張將
    上開土地1/4 分歸其所有，是其此部分主張，委無可取。而
    如附表一所示編號5 至7 號等3 筆土地，為被繼承人詹沛所
    遺之遺產，有土地登記謄本3 份在卷可憑，原告主張該等土
    地應列入遺產分割之範圍，自屬有據。
五、按關於遺產管理、分割及執行遺囑之費用，由遺產中支付之
    ，民法第1150條定有明文。是原告詹趙罔支付或繳納塔位及
    管理費280,000 元、喪葬費用456,500 元、手尾錢200,000
    元、97年度、98年度房屋地價稅9,800 元，合計952300元，
    為兩造所不爭，自應由遺產中扣除。至原告主張自遺產中扣
    除雜支費67,400元、土地登記代書費45,000元、本件遺產分
    割訴訟費用190,288 元，為被告所否認，而原告就雜支費67
    ,400元、土地登記代書費45,000元之主張，並未提出相關單
    據可資佐證，而本件訴訟費用尚未確定，是原告主張扣除此
    等費用即屬無據。
六、次按繼承人有數人時，在分割遺產前，各繼承人對於遺產全
    部為公同共有；又繼承人得隨時請求分割遺產，但法律另有
    規定或契約另有訂定者，不在此限；再因繼承於登記前已取
    得不動產物權者，非經登記不得處分其物權，民法第1151條
    、第1164條、第959 條分別定有明文。查本件兩造就被繼承
    人詹沛之遺產並無不可分割之協議，亦無因使用目的不能分
    割之情形，且兩造業已就詹沛所遺下之土地辦理繼承登記完
    畢，有土地登記謄本8 份在卷可稽（見本院卷(二)第14頁至42
    頁），則原告訴請法院裁判分割遺產，於法即無不合，應予
    准許。
七、又按公同共有物之分割，除法律另有規定外，準用關於共有
    物分割之規定；共有物之分割，依共有人協議之方法行之，
    分割之方法不能協議決定，或於協議決定後因消滅時效完成
    經共有人拒絕履行者，法院得因任何共有人之請求，命為下
    列之分配：一、以原物分配於各共有人。但各共有人均受原
    物之分配顯有困難者，得將原物分配於部分共有人。二、原
    物分配顯有困難時，得變賣共有物，以價金分配於各共有人
    ；或以原物之一部分分配於各共有人，他部分變賣，以價金
    分配於各共有人，民法第830 條第2 項、第824 條第1 項、
    第2 項分別定有明文。關於本件遺產之分割方式，被繼承人
    所遺如附表一所示不動產，應由兩造按其應繼分10分之1 繼
    承，已如前述，原告主張依10分之1 之比例保持分別共有，
    被告就此一分割方法，並未反對，爰就此部分不動產，判決
    分割如主文第一項所示。再者，被繼承人詹沛遺產，應列入
    遺產分配之現金3,363,120 元（850,000+2,000,000+513,12
    0 ），應先扣除原告詹趙罔代墊之喪葬費等費用合計952,30
    0 元，則可得分配於全體繼承人之現金為2,410,820 元，其
    中513,120 元應由原告詹健祥返還回遺產，其餘1,897,700
    元由原告詹趙罔返還回遺產，該部分現金與如附表二所示編
    號1 、2 號之存款，由兩造各分得10分之1 ，爰分割如判決
    主文第二項所示。
八、末按，因共有物分割、經界或其他性質上類似事件涉訟、由
    敗訴當事人負擔訴訟費用顯失公平者，法院得酌量情形，命
    勝訴之當事人負擔其一部，民事訴訟法第80條之1 定有明文
    。查裁判分割遺產之形成訴訟，法院決定遺產分割之方法時
    ，應斟酌何種分割方法較能增進共有物之經濟效益，並兼顧
    兩造之利益，以決定適當之分割方法，不受原告聲明之拘束
    ，亦不因何造起訴而有不同，是本件原告請求裁判分割遺產
    雖有理由，惟關於訴訟費用之負擔，應由兩造即繼承人全體
    各按其應繼分比例負擔，方屬事理之平。爰諭知如主文第三
    項所示。
九、本件判決基礎已臻明確，兩造其餘攻擊防禦方法及訴訟資料
    ，經本院審酌後，核與判決結果不生影響，尚無逐一論駁之
    必要，併此敘明。
十、據上論結，本件原告之訴為有理由，依民事訴訟法385 條第
    1項前段、第80條之1 、第85條第1 項，判決如主文。
中    華    民    國    100   年    2     月    25    日
                  家事庭  法  官  郭佳瑛
以上正本證明與原本無異。
如對本判決上訴，須於判決送達後20日內向本院提出上訴狀。如
委任律師提起上訴者，應一併繳納上訴審裁判費。
中    華    民    國    100   年    2     月    25    日
                          書記官  曾小玲
附表一：
  ┌──┬───────────┬─────┐
  │編號│ 項目                 │權利範圍  │
  ├──┼───────────┼─────┤
  │1   │高雄市路○區○○段    │全部      │
  │    │0000-0000地號土地     │          │
  ├──┼───────────┼─────┤
  │2   │高雄市路○區○○段    │全部      │
  │    │0000-0000地號土地     │          │
  ├──┼───────────┼─────┤
  │3   │高雄市路○區○○段    │全部      │
  │    │0000-0000地號土地     │          │
  ├──┼───────────┼─────┤
  │4   │高雄市路○區○○段    │1/2       │
  │    │0000-0000地號土地     │          │
  ├──┼───────────┼─────┤
  │5   │高雄市路○區○○段    │1/2       │
  │    │0000-0000地號土地     │          │
  ├──┼───────────┼─────┤
  │6   │高雄市路○區○○段    │1/2       │
  │    │0000-0000地號土地     │          │
  ├──┼───────────┼─────┤
  │7   │高雄市路○區○○段    │1/2       │
  │    │0000-0000地號土地     │          │
  ├──┼───────────┼─────┤
  │8   │高雄市路○區○○段    │全部      │
  │    │0000-0000地號土地     │          │
  ├──┼───────────┼─────┤
  │9   │高雄市路竹區甲南村    │全部      │
  │    │大仁路238巷26號房屋   │          │
  ├──┼───────────┼─────┤
  │10  │高雄縣路竹鄉甲南村    │ 全部     │
  │    │183號房屋             │          │
  └──┴───────────┴─────┘
附表二：
  ┌──┬─────────────────┐
  │編號│項目                              │
  ├──┼─────────────────┤
  │1   │路竹區農會存款新臺幣449元。       │
  │    │                                  │
  ├──┼─────────────────┤
  │2   │路竹郵局存款新臺幣272元。         │
  ├──┼─────────────────┤
  │3   │現金新臺幣2,410,820 元（其中新臺幣│
  │    │1,897,700 元應由原告詹趙罔返還回遺│
  │    │產；其中新臺幣513,120 元應由原告詹│
  │    │健祥返還回遺產）                  │
  └──┴─────────────────┘
附表三：兩造之應繼分比例
┌───────┬────────┐
│    繼承人    │   應繼分比例   │
├───────┼────────┤
│詹趙罔        │      1/10      │
├───────┼────────┤
│詹見順        │      1/10      │
├───────┼────────┤
│詹健祥        │      1/10      │
├───────┼────────┤
│詹健興        │      1/10      │
├───────┼────────┤
│王詹英        │      1/10      │
├───────┼────────┤
│詹健平        │      1/10      │
├───────┼────────┤
│詹菊          │      1/10      │
├───────┼────────┤
│陳詹春        │      1/10      │
├───────┼────────┤
│趙詹秀        │      1/10      │
├───────┼────────┤
│詹美          │      1/10      │
└───────┴────────┘